【裁判字號】    90,判,1654
【裁判日期】    900914
【裁判案由】    公保
【裁判全文】
最  高  行  政  法  院  判  決                    九十年度判字第一六五四號
    再 審原 告  甲○○
    再 審被 告  中央信託局
    代  表  人  黃顯榮
右當事人間因公保事件，再審原告對本院中華民國八十八年九月十六日八十八年度判
字第三四六六號判決提起再審之訴，本院判決如左︰
    主  文
再審之訴駁回。
再審訴訟費用由再審原告負擔。
    事  實
緣再審原告原任職交通部台灣區○道○○○路局，參加公務人員保險（下稱公保），
已於民國（下同）八十五年一月十六日退休生效並退出公保，其退保後於八十六年五
月十四日以其先前於八十四年八月已洗腎為由，分別向銓部及原服務機關請求發給
公務人員保險殘廢給付標準表第十三號全殘廢給付，經銓部轉請再審被告公務人員
保險處（下稱公保處）以八十六年十一月二十日中公現第四九二二○號函覆略以依
銓部八六台特一字第一四五三三三四號函及第一四五四七三三號函核釋之規定，再
審原告已退休退保而無公保被保險人身份，不得請領該項殘廢給付。再審原告不服，
循序提起行政訴訟，經本院以八十八年度判字第三四六六號判決（下稱原判決）駁回
。茲再審原告以原判決有行政訴訟法第二百七十三條第一項第一款（即修正前第二十
八條第一款）之再審原因，對之提起再審之訴，茲摘兩造訴辯意旨如次：
再審原告起訴意旨略以︰一、按行政訴訟法第二十八條第一款規定行政訴訟之判決，
適用法規顯有錯誤者，得提起再審之訴，此所稱法規，係包含憲法、法律、習慣、法
理解釋、判決、經驗法則及論理法則在內，行政法院二十八年台上字第二二五○號著
有判例，合先敘明。次按命令與憲法或法律牴觸者無效，為憲法第一百七十二條所明
定，命令牴觸法律者，應自其發布之日起不生效力，末按法律概括授權行政機關訂定
施行細則者，行政機關應於符合立法意旨且未超越母法之規定，就細節或技術上之事
項擬訂施行細則或其他委任命令，惟其內容不得牴觸母法或對人民之權利增訂法律所
無之限制，司法院釋字第三六七號、第三九四號及第四○二號解釋有明確之闡釋。二
、本院八十六年二月十四日八十六年度判字第二八九號判決，雖屬個案之見解，惟銓
部即於同年三月十九日以八六台特一字第一四二八八九三號函請再審被告依上揭判
決執行核給殘廢給付，並接續發布數個行政命令：(一)八十六年四月二十九日八六台特
一字第一四五四七三三號函，略稱行政法院八十六年度判決第二八九號判決之後，洗
腎之公保被保險人始得檢具相關證件，依規定程序經由要保機關向公保處請領殘廢給
付．．．。(二)八十六年五月三十一日八六台特一字第一四五三三三四號函，略稱在公
務人員保險殘廢給付標準表第十三號標準未修正之前，有關洗腎被保險人請領第十三
號殘廢給付案件，均應比照前開行政法院判決之案例辦理核發殘廢給付。再者，上揭
公務人員保險殘廢給付標準表第十三號標準說明2.（下稱系爭說明2.）亦依前開判決
意旨於八十七年八月二十七日修正為「本項洗腎者成殘日期採用開始透析之日期為準
」。足證銓部亦認為修正前系爭說明2.之規定牴觸母法無效，遂有上揭函釋之發布
及說明２之修正。原判決所為之判斷，已悖離公平與正義，與憲法第六條規定有違。
三、次查考試院及行政院雖非公務人員保險之主管機關，惟依公保法第二十四條規定
授權考試院及行政院訂定之公保法施行細則，亦有其法律上之依據，且上揭殘廢給付
標準表為銓部依據公保法第十五條規定所訂定，則殘廢給付標準表系爭說明２逾越
母法之規定，自係牴觸公保法之規定，應係無效。原判決所稱「所援引上開法條作為
系爭說明２牴觸母法之依據顯非可採」，顯屬誤解。又原判決稱「公務人員保險法施
行細則第三十二條第一項規定，與系爭說明２並不矛盾」、「中華民國腎臟醫學會八
十四年十月五日中腎醫瑞安(84)字第三二五號函之意見，與主管機關所定系爭說明２
並無歧見」，均未見於判決理由中說明為何不矛盾及其何以並無歧見，顯有判決不備
理由、適用法規顯有錯誤之違法。四、原判決援引本院八十六年三月十九日庭長評事
聯席會議作成之決議，認為系爭說明２之內容不牴觸母法，為本判決之主要依據。惟
查上揭決議，僅截取腎臟醫學會之部分意見：「但因腎臟為維持生命必要的器官，為
延續尿毒症患者之生命，必須以透析療法持續矯治因腎功能喪失後引起的代謝障礙，
以繼續生存並等待換腎機會，故對生命體而言其醫治並未中止」，進而推論出：「其
結論似為：對尿毒病患之特殊性醫療雖已終止，但為延續其生命，須以長期透析療法
持續矯治者，對其腎功能之治療，並未終止。足見該學會之意見與主管機關所定說明
２並無歧見」。惟事實上尿毒症患者已至洗腎階段，其腎臟功能已喪失且無法矯治，
為腎臟學會已確認之醫學常識，洗腎僅為維持其新陳代謝，消極地延續生命，就此部
分如同依賴呼吸器維生之植物人，僅為延續生命，實不能稱之為矯治或治療。上揭庭
長評事聯席會議決議以洗腎稱之為腎功能之治療，並未終止，實已斷章取義，悖離上
揭腎臟學會意見之原意，如其主張為真，則洗腎患者必然至死，治療方為終止，永無
殘廢之可能。原判決不為詳究，僅引用上揭決議而為駁回之判決，且銓部已按本院
上揭八十六年度判字第二八九號判決意旨，發布函釋及修正系爭說明２，洗腎患者均
已得請領殘廢給付，原判決猶執上揭聯席會議決議，仍以洗腎患者不得請領殘廢給付
，而為駁回之判決，適用法規顯有錯誤。五、再審原告所提出之銓部上揭函釋，原
判決均以與本件無涉，不必一一贅述，而不予置喙。惟銓部既為公務人員保險之主
管機關，其依職權發布之函釋，均有法律上之效力，且均與本件關係密切，或針對本
件所為之解釋，應與本件綜合加以判斷方屬合法，惟原判決恣意以與本件無涉，未於
判決理由中說明其不採之理由，其判決適用法規顯有錯誤。六、末查銓部所增訂殘
廢給付標準表第十三號殘廢標準說明欄２「洗腎患者因治療未終止，不屬給付範圍」
，既經本院上揭判決以其牴觸母法認為應屬無效，應自其發布之日起不生效力，即自
八十二年十二月二日起不生效力。再審被告誤以自本院判決之日起始不生效力，故以
上揭判決之日（即八十六年二月十四日）後，洗腎患者，始得請領殘廢給付，其認定
與法有違，並以再審原告在上揭判決之日前已退休及退保，已無公務人員被保險人之
身份，無請領殘廢給付之權利，均與法未合。蓋上揭說明２既屬無效，再審原告於八
十五年一月十六日退休退出公保前，肇於系爭說明2.違法之規定，致不能如期請領殘
廢給付，嗣上揭規定既屬牴觸母法而無效，則再審原告於八十四年八月一日洗腎時，
即退休退出公保前，即有請領殘廢給付之權利。再審原告請領殘廢給付之權利既在退
休之前即已存在，依公務人員保險法施行細則第四十七條規定：「本保險之現金給付
請領權，自得為請領之日起，經五年不行使而消滅」，依此規定參照民法第一百二十
八條規定，再審原告所享有之殘廢給付請求權，自不因退休而失其權利。是以再審原
告殘廢給付請求權於再審原告具有公務人員身分時即已取得，此項請求權之行使，除
因罹於時效而受限制外，並不因退休而喪失其權利，再審被告所為無請領殘廢給付之
權利之認定與法有違。且無效之命令自其發布之日起自始即不生效力，並非自法院判
決之日後始為失效，原處分既已誤解，一再訴願決定及原判決復曲意迴護，其適用法
令均顯有違誤。綜上所述，原判決實有適用法令顯有錯誤之再審原因，請廢棄原判決
並將一再訴願決定及原處分撤銷，以保權益等語。
再審被告答辯意旨略以︰依八十八年五月二十九日修正公布公教人員保險法前之原公
務人員保險法（以下稱公保法）第一條規定：「公務人員保險，依本法行之。」；第
四條第一項規定：「公務人員保險，以銓部為主管機關。」；第五條第一項規定：
「公務人員保險業務由中央信託局辦理。」；第十四條規定：「被保險人在保險有效
期間，發生殘廢、養老、死亡、眷屬喪葬四項保險事故時，予以現金給付．．．。」
及第十五條規定：「被保險人殘廢時，依左列規定予以殘廢給付．．．前項所稱全殘
廢、半殘廢、部分殘廢之標準，由主管機關訂定之。」並經銓部據以訂定「公務人
員保險殘廢給付標準表」，第二十四條明定：「本法施行細則，由考試院會同行政院
訂定之」；又依公保法施行細則第三十二條第一項規定：「被保險人發生本法第十五
條規定之保險事故，致成殘廢，經醫治終止，無法矯治，確屬成為永久殘廢．．．，
經由要保機關請領殘廢給付。」及第三十七條第二項規定：「本保險殘廢爭議及各項
現金給付爭議，由主管機關核釋之。」：第五十一條：「本細則由主管機關解釋之。
」再審被告均係依上述公保法令辦理公保殘廢給付案件，法規適用上並無錯誤。故被
保險人如發生殘廢保險事故時，應在保險有效期間內同時符合公保殘廢給付標準表及
醫治終止、無法矯治之請領給付之要件，始可取得請領該項殘廢給付之權利。查民國
八十二年十二月二日修正發布之公保殘廢給付標準表全殘廢第十三號為：「慢性腎臟
病或腎臟手術後，合併腎功能衰竭，血尿素氮在五十毫克以上及血肌酐在五毫克以上
（每百公撮血液內），經治療四個月無進步者。」該項標準之說明2.規定：「洗腎患
者因治療未終止，不屬給付範圍。」該說明係為上開標準表第十三號標準之一部分，
是以，洗腎被保險人提出請領該項殘廢給付，均不得發給殘廢給付。因此，再審原告
於八十四年八月開始洗腎成殘廢，並至八十五年一月十六日退保為止，於有效保險期
間內，依規定並不得請領洗腎殘廢給付，再審被告所為不予殘廢給付之處分並無違誤
。又查  鈞院對原八十六年度判字第二八九號判決系爭說明2.牴觸母法乙節，業已判
定係為個案之見解，與公保法第十五條及施行細則第三十二條第一項之規定並不矛盾
。及銓部除遵上該第二八九號判決「再訴願決定、訴願決定及原處分均撤銷」，由
再審被告為妥適之處分之決定，就個案核釋照案執行核給給付在案外，就系爭說明2.
之規定，另以八十七年六月九日台特一字第一六三三三九三號函釋略以：「依司法院
大法官會議第二八七號解釋：『行政主管機關就行政法規所為之釋示，係闡明法規之
原意；故應自法規生效之日起有其適用。惟在後之釋示如與前之釋示不一致時，在前
之釋示並非當然錯誤，於後釋示發布前，依前釋示所為之行政處分已確定者，除前釋
示確有違法之情形外，為維持法律秩序之安定，應不受後釋示之影響。．．．』」，
及另以八六台特一字第一四五三三三四號函釋：「．．．在公務人員保險殘廢給付標
準表第十三號標準未修正前，有關洗腎被保險人請領第十三號殘廢給付案件，均應比
照行政法院對楊明俊先生判決之案例辦理殘廢給付．．．」準此，系爭說明2.始經核
釋為不再適用，洗腎被保險人亦始可開始請領該項殘廢給付。綜上可知，銓部基於
照顧被保險人之宗旨，另為有利於被保險人之核釋行為，顯非再審原告所稱系爭說明
2.為當然無效之意。再查銓部八六台特一字第一四五七三三號函釋，略以於該（第
二八九號楊俊明案）判決之前退休並退保之公保被保險人，雖於退保前有洗腎之事實
，惟因其既已退保，業無公保被保險人之身分，自無請領殘廢給付之權利，亦即上開
核釋並不追溯適用於已退保之前被保險人。及該部八十七台特一字第一六三三三九三
號函再釋，略以洗腎被保險人得請領殘廢給付之基本要件．．．（一）八十六年三月
十九日以後仍具公保被保險人身分，且在洗腎中者。準此，再審原告已於八十五年一
月十六日退保，其退保前並無適用上該核釋取得請領殘廢給付之權利。則公保處不予
殘廢給付並無違誤。又再審原告之殘廢證明書未經醫師證明並填載腎衰竭之確定成殘
日期，亦與公保法施行細則第三十二條第二項規定未合無法辦理。綜上所陳，再審原
告所稱系爭說明2.有違母法之說並不成立；及再審原告於八十五年一月十六日退保以
前，依規定並未具請領殘廢給付之權利；其退保後又因已非為公保被保險人身分而不
適用主管機關得請領殘廢給付之核釋。是以公保處依公保法規及主管機關之核釋所為
不同意發給洗腎殘廢給付之處分，法規適用並無違誤，再審原告之訴應無理由。請駁
回再審原告之訴等語。
    理  由
按行政訴訟法第二百七十三條第一項第一款所謂適用法規顯有錯誤（即修正前之第二
十八條第一款），係指原判決所適用之法規與該案應適用之現行法規相違背，或與解
釋判例有所牴觸者而言。至於事實之認定或法律上見解之歧異，再審原告對之縱有爭
執，要難謂為適用法規顯有錯誤，而據為再審之理由。又依八十八年五月二十九日修
正公布公教人員保險法前之原公務人員保險法第四條第一項規定：「公務人員保險，
以銓部為主管機關。」第十四條規定：「被保險人在保險有效期間，發生殘廢、養
老、死亡、眷屬喪葬四項保險事故時，予以現金給付．．．。」及第十五條規定：「
被保險人殘廢時，依左列規定予以殘廢給付．．．。前項所稱全殘廢、半殘廢、部分
殘廢之標準，由主管機關訂定之。」是以保險主管機關銓部依該條之授權，制定公
保殘廢給付標準表，以為辦理殘廢給付審定之依據。又依公務人員保險法施行細則第
三十二條第一項規定：「被保險人發生本法第十五條規定之保險事故，致成殘廢，經
醫治終止，無法矯治，確屬成為永久殘廢．．．，經由要保機關請領殘廢給付。」故
被保險人如發生殘廢保險事故時，仍應在保險有效期間內同時符合公保殘廢給付標準
及醫治終止、無法矯治之請領給付之要件，始可取得請領該項殘廢給付之權利。又八
十二年十二月二日修正發佈之公保殘廢給付標準表全殘廢第十三號為：「慢性腎臟病
或腎臟手術後，合併腎功能衰竭，血尿素氮在五十毫克以上及血肌軒在五毫克以上（
每百公撮血液內），經治療四個月無進步者。」其說明又規定：「洗腎患者因治療未
終止，不屬給付範圍。」故已洗腎之公保被保險人提出請領殘廢給付，依該項規定，
尚不得發給殘廢給付。查再審原告原任職交通部台灣區○道○○○路局，參加公務人
員保險，已於八十五年一月十六日退休生效並退出公保，其退保後於八十六年五月十
四日以其先前於八十四年八月已洗腎為由，分別向銓部及原服務機關請求發給公務
人員保險殘廢給付標準表第十三號全殘廢給付，經銓部轉請再審被告公務人員保險
處以八十六年十一月二十日中公現第四九二二○號函覆略以依銓部八六台特一字
第一四五三三三四號函及第一四五四七三三號函核釋之規定，再審原告已退休退保而
無公保被保險人身份，不得請領該項殘廢給付。再審原告不服，循序提起行政訴訟，
原判決以再審原告於八十五年一月十六日退休以前，為公保洗腎患者，依系爭說明2.
：「洗腎患者因治療未終止，不屬給付範圍。」之規定，未予給付等情，揆之首揭說
明，原處分並無違誤，一再訴願決定遞予維持，均無不合，而駁回再審原告在前訴訟
程序之訴，殊無所適用之法規與應適用之現行法規相違背，或與解釋判例有所牴觸情
形。再審原告雖以八十二年十二月二日修正發佈之公保殘廢給付標準表全殘廢第十三
號之說明2.：「洗腎患者因治療未終止，不屬給付範圍。」牴觸公務人員保險法第十
五條之規定，應屬無效。且銓部八十六年四月二十九日八六台特一字第一四五四七
三三號函及八十六年五月三十一日八六台特一字第一四五三三三四號函釋，亦准許洗
腎之公保被保險人請領殘廢給付，上開公保殘廢給付標準表全殘廢第十三號說明2.亦
於八十七年八月二十七日修正為「本項洗腎者成殘日期採用開始透析之日期為準」，
則再審原告於八十四年八月一日洗腎時，即退休退出公保前，即有請領殘廢給付之權
利，且未逾公務人員保險法施行細則第四十七條規定之五年時效，不因退休而失其權
利。原判決認再審原告無請領殘廢給付之權利，適用法規顯有錯誤云云。惟查公務人
員保險法第十五條第一項為各種殘廢應領保險給付月數之規定，與殘廢之認定無關；
且考試院會同行政院依同法第二十四條授權訂定之公務人員保險法施行細則第三十二
條第一項規定：「被保險人發生本法第十五條規定之保險事故，致成殘廢，經醫治終
止，無法矯治，確屬成為永久殘廢．．．」，與系爭說明2.：「洗腎患者因治療未終
止，不屬給付範圍。」之規定並不矛盾。又依中華民國腎臟醫學會八十四年十月五日
中腎醫瑞字第三二二五號函之意見：「(一)就長期透析病患及腎移植病患而言，其腎
臟功能的治療並未終止，長期透析為腎功能之持續治療，說明如次。(二)人體之器官依
其功能對生命的影響可區分為兩大類：甲類為該器官喪失功能後並不會影響生命者，
如眼、手、足、胃等，通常在功能喪失且無法矯治時即可視為醫治終止，但生命仍可
延續，泛稱為殘廢；乙類為維持生命之必要器官，如心、肺、腎、肝等，一旦器官功
能停止則生命將不再存在。因此就醫療立場而言，尿毒症患者體內原有腎臟之功能已
喪失並且無法矯治，對於該部位特殊性醫療也已終止，但因腎臟為維持生命必要的器
官，為延續尿毒症患者之生命，必須以透析療法持續矯治因腎功能喪失後引起的代謝
障礙，以繼續生存並等待換腎機會，故對生命體而言其醫治並未中止。」足見依該學
會之意見亦認洗腎者以長期透析療法持續矯治者，其腎臟功能之治療，並未終止。則
系爭說明2.以洗腎患者為治療未終止之規定，並未違反上開腎臟醫學會之意見。上開
見解並經本院八十六年三月十九日庭長評事聯席會議作成決議，認為系爭說明欄2.之
內容不牴觸母法之規定。再審原告主張系爭說明2.牴觸母法之規定，為無效，並不可
採。至於本院八十六年度判字第二八九號判決，固認為系爭說明2.之規定，牴觸母法
無效，而為有利於被保險人之判斷，惟此為個案之見解，不能拘束本院之判斷。再審
原告復提出銓部八十六年四月二十九日八六台特一字第一四五四七三三號函及八十
六年五月三十一日八六台特一字第一四五三三三四號函釋，准許洗腎之公保被保險人
得請領殘廢給付，主張原判決違法。經查銓部雖於本院八十六年度判字第二八九號
判決後於八十六年三月十九日以八六台特一字第一四二八八九三號函請再審被告公務
人員保險處依本院上開判決意旨照案執行，核給殘廢給付。惟於八十六年四月二十九
日復以八六台特一字第一四五四七三三號函釋，略以於該判決之前退休並退保之公保
被保險人，雖於退保前有洗腎之事實，惟因其既已退保，業無公保被保險人之身分，
自無請領殘廢給付之權利；八十六年五月三十一日八六台特一字第一四五三三三四號
再函釋自該部八十六年三月十九日八六台特一字第一四二八八九三號函釋後，洗腎患
者始得請領第十三號全殘廢給付等情，可知前開銓部准許洗腎患者領取殘廢給付之
核釋並不追溯適用於已退保之前被保險人。至公保殘廢給付標準表全殘廢第十三號說
明2.於八十七年八月二十七日修正為「本項洗腎者成殘日期採用開始透析之日期為準
」，係在再審原告退保之後，於再審原告退保前，尚無請領之權利。從而再審原告於
退保之前雖有洗腎之事實，惟依當時公務人員保險法施行細則第三十二條第一項及公
保殘廢給付標準表全殘廢第十三號及其說明2.之規定，並無領取殘廢給付之權利。原
判決因認再審被告拒絕再審原告之請求，於法並無違誤，因而駁回再審原告前訴訟程
序之訴，無適用法規顯有錯誤情形，本件再審之訴，顯無再審理由，應予駁回。
據上論結，本件再審之訴為無理由，爰依行政訴訟法施行法第二條、行政訴訟法第二
百七十八條第二項、第九十八條第三項前段，判決如主文。
中    華    民    國      九十      年      九        月      十四      日
                    最 高 行 政 法 院  第 三 庭
                                審 判 長 法  官      曾  隆  興
                                         法  官      吳  明  鴻
                                         法  官      徐  樹  海
                                         法  官      鄭  淑  貞
                                         法  官      林  家  惠
右  正  本  證  明  與  原  本  無  異
                                         法院書記官  阮  桂  芬
中    華    民    國      九十      年      九        月      十四      日


司法院資訊處製作；財團法人民間司法改革基金會備份。
